臺灣雲林地方法院刑事判決　　　　　　　 95年度訴字第473號
公　訴　人　臺灣雲林地方法院檢察署檢察官
被　　　告　乙○○
　　　　　　　　　　國民
　　　　　　甲○○
　　　　　　　　　　國民
上二人共同
選任辯護人　林俊生律師
上列被告因偽證案件，經檢察官提起公訴（95年度偵字第3345號
），本院判決如下：
    主      文
乙○○證人，於執行審判職務之公署審判時，於案情有重要關係
之事項，供前具結，而為虛偽陳述，處有期徒刑貳年，減為有期
徒刑壹年。
甲○○證人，於執行審判職務之公署審判時，於案情有重要關係
之事項，供前具結，而為虛偽陳述，處有期徒刑壹年捌月，減為
有期徒刑拾月。
    事實及理由
壹、犯罪事實：
  一乙○○、甲○○、楊東發、王坤化均係雲林縣口湖鄉下崙地
    區旅居臺北縣之同鄉，又分別擔任址設臺北縣三重市○○路
    ○ 段160 巷69號供奉五府千歲之「杏安館」（下簡稱杏安館
    ）神壇之主持、委員等職務，陸桂美則為楊東發之同居人。
    乙○○、甲○○2 人均明知其等與楊東發、王坤化、陸桂美
    （乙○○、甲○○、楊東發、王坤化、陸桂美違反公職人員
    選舉罷免法部分，現於臺灣高等法院臺南分院審理中）為謀
    使同為口湖鄉登記2 號鄉長候選人吳慕禹、登記2 號縣議員
    候選人王聰明順利當選，共同基於以免費搭車返鄉投票並發
    放走路工每人新臺幣（下同）1,000 元之方式，行賄設籍雲
    林縣口湖鄉有投票權人之犯意聯絡，於民國94年12月3 日前
    數日，楊東發、王坤化推由乙○○出面向遊覽車業者王恆毅
    租用車號282-AA號、Y3-721號遊覽車2 部，並由楊東發、王
    坤化、乙○○透過電話招攬設籍雲林縣口湖鄉具投票權之旅
    北同鄉王嘉禾、楊銘森、王武祥、楊正交、王惠金、楊碧純
    、許美雪、王啟介、王秀連、丁志賢、楊忠峻、蔡文祥、劉
    木耳、林秀惠、王良成、楊事謀、王秋月、楊家和、楊國仲
    、楊文衣、王經文、王志強、王建竹、王明智、吳天盛、吳
    怨、王吳聬、楊文圖、吳蔡串、楊王葉、陳賜靖、劉協佳、
    劉吳秀霞、劉擺華、林曾瑞、王滿、王俊彥、王仁川、王俊
    傑、王偉慶、王登瑞、王祚坤、吳愁、吳修、王永輝、楊木
    明、王珍利、王浚宇、王國財、吳金週、王偉義、王福文、
    王勤昇、王家成、曾國榮等五十餘人（下簡稱王嘉禾等人）
    於94年12月3 日投票當日凌晨6 時許，在杏安館前集合，以
    搭乘免費專車返鄉投票，要求王嘉禾等人投票予吳慕禹、王
    聰明。迄投票當日即94年12月3 日6 時30分許，乙○○、甲
    ○○等人趁候車之際，在前述候車地點，向王嘉禾等人欲搭
    乘免費專車返鄉之選民宣揚「下崙人支援下崙人」、「支援
    2 號候選人」等語，在場選民亦多默示同意投票支持吳慕禹
    、王聰明，而搭乘免費專車，獲致市價約300 元乘車票價之
    不正利益，期約投票選舉吳慕禹、王聰明。楊東發另委託陸
    桂美攜帶現金92,000元至杏安館，當場交與甲○○，並由陸
    桂美、乙○○2 人共同向甲○○囑咐：「92,000元中之12,0
    00元要給司機當車資，餘在下車時發給每位選民1,000 元，
    拜託他們支援2 號候選人」等語。於當日7 時許，不知情之
    司機劉尚淵、林飛雄分別駕駛車號282-AA號、Y3-721號2 部
    遊覽車搭載王嘉禾等人選民及其親友60餘人，甲○○負責車
    號282-AA號前車、乙○○負責車號Y3-721號後車之押車任務
    ，一路沿國道一號高速公路南下，在斗南交流道附近轉入78
    號東西向快速道路，欲直奔雲林縣口湖鄉下崙村福安宮（下
    簡稱福安宮）時為警查獲，並於甲○○身上查獲尚未發放之
    賄款80,000元。臺灣雲林地方法院檢察署檢察官因而於94年
    12月6 日以94年度選偵字第43、44、46、56號，以楊東發、
    陸桂美、王坤化、乙○○及甲○○違反公職人員選舉罷免法
    ，向本院提起公訴，本院以94年度選訴字第22號受理。
  二乙○○、甲○○於上開違反公職人員選舉罷免法案件起訴，
    因人情壓力，為迴護楊東發、陸桂美及王坤化之犯行，竟分
    別基於偽證之犯意，於95年5 月24日下午2 時許，在本院第
    一法庭94年度選訴字第22號刑事案件審理中，乙○○就(一)楊
    東發、王坤化是否指示乙○○租用遊覽車並招攬旅北同鄉選
    民返鄉投票予吳慕禹及王聰明；(二)楊東發是否交由陸桂美轉
    交92,000元與甲○○，並交代甲○○支付車資外，另外支付
    每位選民1,000 元走路工，要求其等投票予吳慕禹、王聰明
    等待證事實，以證人身分供前具結後，虛偽證稱：「我向楊
    東發拿錢租車，沒有跟他講原因，沒有人交代我去租遊覽車
    ，是我自己去租的。」「楊東發沒有幫忙找人，王坤化有沒
    有幫忙找人，我不知道，因為王坤化也常在館理面出入；選
    民大部分來找都是找我，沒有找他們2 人，因為我主持杏安
    館一、二十年，王坤化沒有幫忙接電話。」云云，並就其於
    94年12月3 日下午4 時8 分檢察官面前所述即偵訊筆錄記載
    「楊東發、王坤化他們2 人交代我去租車；人是楊東發、王
    坤化找的，他們交代選民來找我或問我，他們都打我手機與
    我聯絡，我告知他們到杏安館前面等候上車。」之內容，虛
    偽證稱：「可能是當時緊張，所以推給別人。」「這不實在
    ，這是我要推無罪的意思。」云云，另就其於94年12月3 日
    下午4 時44分在檢察官面前之證述即偵訊筆錄記載「（為何
    甲○○供稱是楊東發的太太拿九萬多元給甲○○付車資，並
    交代乘客下車時給每人1,000 元，要他們投票給口湖鄉長候
    選人吳慕禹？）是這樣沒錯，但錢沒有給我，我只知道他們
    會替候選人發錢，車上的乘客也都知道，我有聽乘客在講。
    」之內容，乙○○虛偽證稱：「應該不是這樣，應該是記載
    錯誤，我們要讓選民、香客回來，因為我之前跟甲○○講的
    意思不是這樣，回來要車錢，要吃飯，如果吃飯時間來不及
    ，就付給他們吃飯的錢。」「這句話我有記得，我叫他不可
    以這樣寫，他說沒有關係，我說我們回去，候選人都沒有叫
    我們發錢。警察問完後，檢察官問我時，我有更正，他叫我
    去那裡再講。至於檢察官的訊問筆錄沒有更正，連續2 次講
    一樣的，可能我是害怕，儘量推給別人。」云云。甲○○以
    證人身分供前具結後，就前揭(二)之待證事實則虛偽證稱：「
    94年12月3 日那天早上我有去杏安館坐車，之前桂美有拿錢
    給我，但沒有交代我事情就走了，她有交代錢要拿給乙○○
    ，乙○○有跟我講這件事，但如何講的我忘記了；桂美沒有
    交代我這些錢如何使用。」云云，另就其於94年12月3 日下
    午5 時15分在檢察官面前之證述即偵訊筆錄記載「桂美於今
    天（3 日）早上6 時許，我候車時，拿錢給我，桂美表示12
    ,000 元 是車資，80,000元是要發送給返回雲林縣口湖鄉投
    票選民的走路工，1 人1,000 元要支持2 號的候選人。」「
    乙○○交代我要支付車資，及支付給有投票權之選舉人每人
    1 票1,000 元，要求他們在鄉長與議員選舉，均投票支持2
    號候選人。」「桂美拿錢給我時，向我表示我的車先走，由
    我負責發放第1 車的選民每人1,000 元，剩下的錢就拿給第
    2 車的乙○○，乙○○會處理。」「乙○○招募旅北口湖鄉
    民眾返鄉投票，有事前告知會給與走路工，今天早上乙○○
    和桂美叫我發錢，我有推說不要，但乙○○說我比較可以信
    任，要我發錢。」「乙○○與桂美都有向我表示，返回雲林
    縣口湖鄉下崙福安宮時，才給選民每人1,000 元的走路工，
    並且要求他們在鄉長、議員選舉投票支持2 號候選人。」等
    內容，甲○○或掩飾稱：「筆錄記載與現在講的不一樣，是
    我一時緊張，都不知道法律，聽不懂，我一時緊張，這都是
    順吉講的，不是桂美講的，我緊張所以講桂美講的，我說我
    等乙○○的電話指示，乙○○最後沒有交代是要發走路工。
    」或隱匿稱：「我忘記了。」云云，乙○○、甲○○對該案
    被告楊東發、王坤化及陸桂美是否涉嫌違反公職人員選舉罷
    免法案情重要關係事項，故意為上開虛偽證述，欲不當影響
    法院對楊東發、王坤化及陸桂美之犯罪事實認定之正確性。
貳、認定犯罪事實所憑證據及理由：
  一程序部分：
    被告乙○○、甲○○對於檢察官所舉書面證據之證據能力，
    於審判程序均同意作為證據，本院審酌該等書面陳述作成時
    之情況，認為適當，依刑事訴訟法第159 條之5 第1 項之規
    定，認有證據能力。
  二實體部分：
    (一)事實爭點：
      1.被告乙○○於本院審理時坦承於94年12月3 日前數日，
        向王恆毅租用車號282-AA號、Y3-721號2 部遊覽車，並
        透過電話招攬設籍於雲林縣口湖鄉有投票權之旅北同鄉
        王嘉禾等人，相約於94年12月3 日當天早上6 時30分至
        杏安館，免費搭乘該2 部遊覽車至福安宮投票；亦坦承
        其於94年12月3 日下午4 時8 分及4 時44分在檢察官面
        前之證述筆錄，及95年5 月24日下午2 時許本院94年度
        選訴字第22號刑事案件之審理筆錄，確係依其證述內容
        而為記載，並無疏漏或記載錯誤。然被告乙○○矢口否
        認在本院94年度選訴字第22號刑事案件審理時所為之上
        開證述內容係偽證，辯稱：我在檢察官面前講的話不實
        在，我是因為一時緊張，把責任推給別人，我沒有要搭
        車的人投票支持吳慕禹，那是檢察官的意思，說我們趕
        快講一講就可以回去，我們就推給別人，我在審理時說
        的是實話。
      2.被告甲○○坦承自陸桂美處收受92,000元，其中12,000
        元用以支付其搭乘之車號282-AA號遊覽車車資；就其於
        94年12月3 日下午5 時15分在檢察官面前之證述筆錄，
        及95年5 月24日下午2 時許本院94年度選訴字第22號刑
        事案件之審理筆錄，被告甲○○表示確係依其證述之內
        容記載，並無疏漏或記載錯誤。然被告甲○○矢口否認
        其於本院94年度選訴字第22號刑事案件審理時所為之上
        開證述內容係偽證，辯稱：我在檢察官面前說的不實在
        ，因為一時緊張，把乙○○講成陸桂美，陸桂美拿錢給
        我時，沒有告訴我用途，乙○○交代我將錢拿著，到時
        會再打電話給我。
    (二)本院之判斷（兼論被告辯解及辯護人辯護意旨不可採之理
      由）：
      1.被告乙○○於95年5 月24日下午2 時許，本院94年度選
        訴字第22號被告楊東發、王坤化、陸桂美等人違反公職
        人員選舉罷免法案件審判時，在本院第一法庭，以證人
        身分，供前具結證稱：「我向楊東發拿錢租車，沒有跟
        他講原因，沒有人交代我去租遊覽車，是我自己去租的
        。」「楊東發沒有幫忙找人，王坤化有沒有幫忙找人，
        我不知道，因為王坤化也常在館理面出入；選民大部分
        來找都是找我，沒有找他們2 人，因為我主持杏安館一
        、二十年，王坤化沒有幫忙接電話。」於檢察官提示其
        於94年12月3 日下午4 時8 分檢察官面前之供述筆錄，
        詰問乙○○：何以在檢察官面前證稱「楊東發、王坤化
        他們2 人交代我去租車；人是楊東發、王坤化找的，他
        們交代選民來找我或問我，他們都打我手機與我聯絡，
        我告知他們到杏安館前面等候上車。」等語？乙○○證
        稱：「可能是當時緊張，所以推給別人。」「這不實在
        ，這是我要推無罪的意思。」檢察官再提示該份筆錄，
        詰問乙○○：甲○○供稱是楊東發的太太拿九萬多給甲
        ○○付車資，並交代乘客下車時每人給1,000 元，要乘
        客投票給口湖鄉長候選人吳慕禹，其何以於檢察官面前
        答稱「是這樣沒錯，但錢沒有給我，我只知道他們會替
        候選人發錢，車上的乘客也都知道，我有聽乘客在講。
        」等語？被告乙○○復證稱：「應該不是這樣，應該是
        記載錯誤，我們要讓選民、香客回來，因為我之前跟甲
        ○○講的意思不是這樣，回來要車錢，要吃飯，如果吃
        飯時間來不及，就付給他們吃飯的錢。」「這句話我有
        記得，我叫他不可以這樣寫，他說沒有關係，我說我們
        回去，候選人都沒有叫我們發錢。警察問完後，檢察官
        問我時，我有更正，他叫我去那裡再講。至於檢察官的
        訊問筆錄沒有更正，連續2 次講一樣的，可能我是害怕
        ，儘量推給別人。」等證言。被告甲○○於同一審判期
        日，在同一地點，亦以證人身分，供前具結證稱：「94
        年12月3 日那天早上我有去杏安館坐車，之前桂美有拿
        錢給我，但沒有交代我事情就走了，她有交代錢要拿給
        乙○○，乙○○有跟我講這件事，但如何講的我忘記了
        ；桂美沒有交代我這些錢如何使用。」經檢察官提示其
        於94年12月3 日下午5 時15分在檢察官面前之證述筆錄
        ，詰問其何以於檢察官面前證稱「桂美於今天（3 日）
        早上6 時許，我候車時，拿錢給我，桂美表示12,000元
        是車資，80,000元是要發給返回雲林縣口湖鄉投票選民
        的走路工，1 人1,000 元要支持2 號的候選人。」「乙
        ○○交代我要支付車資，及有投票權之選舉人每人1 票
        1,000 元，要求他們在鄉長與議員選舉，均投票支持2
        號候選人。」「桂美拿錢給我時，向我表示我的車先走
        ，由我負責發放第1 車的選民每人1,000 元，剩下的錢
        就拿給第2 車的乙○○，乙○○會處理。」「乙○○招
        募旅北口湖鄉民眾返鄉投票，有事前告知會給與走路工
        ，今天早上乙○○和桂美叫我發錢，我有推說不要，但
        乙○○說我比較可以信任，要我發錢。」「乙○○與桂
        美都有向我表示，返回福安宮時，才給選民每人1,000
        元的走路工，並且要求他們在鄉長、議員選舉投票支持
        2 號候選人。」等語？被告甲○○或證稱：「筆錄記載
        與現在講的不一樣，是我一時緊張，都不知道法律，聽
        不懂，我一時緊張，這都是順吉講的，不是桂美講的，
        我緊張所以說桂美講的，我說我等乙○○的電話指示，
        乙○○最後沒有交代要發走路工。」或證稱「我忘記了
        。」各情，有本院94 年度選訴字第22號刑事案件95年5
        月24日審判筆錄及被告乙○○、甲○○出具之證人結文
        各1 份在卷可稽，被告乙○○、甲○○於本院審理時亦
        坦承有為上開證述內容，即本院94年度選訴字第22號刑
        事案件審判筆錄記載實在，被告乙○○、甲○○於本院
        94年度選訴字第22號刑事案件審理時，以證人身分供前
        具結而為上開證述，堪以認定。
      2.及被告甲○○、乙○○於94年12月3 日上午7 時左右，
        在杏安館前，由司機劉尚淵、林飛雄分別駕駛車號282-
        AA號、Y3-721號2 部遊覽車搭載甲○○、乙○○及王嘉
        禾等人共六十多人（其中設籍雲林縣口湖鄉有投票權之
        人為五十餘人），由甲○○負責車號282-AA號前車、乙
        ○○負責車號Y3-721號後車之押車任務，沿國道一號高
        速公路南下，在斗南交流道附近轉入78號東西向快速道
        路，欲前往福安宮投票地點，使王嘉禾等人得以投票選
        舉第15屆雲林縣口湖鄉鄉長及縣議員，然於東西向快速
        道路臺西出口匝道，為警察及調查員攔下，並在甲○○
        身上查扣現金80,000元等事實，業據本院94年度選訴字
        第22號刑事案件被告楊東發、陸桂美、王坤化、甲○○
        、乙○○於該案審理時坦認不諱，其等就此部分的供述
        內容也一致，且有現金80,000元扣案可資佐證，應可採
        信。其中陸桂美於94年12月3 日上午，在杏安館前候車
        地點，交付92,000元與被告甲○○，而上述92,000元，
        乃楊東發請陸桂美提領交付給被告甲○○之事實，亦為
        楊東發、陸桂美、甲○○所坦白承認，3 人供述內容相
        符，亦足憑採。
      3.王嘉禾等人搭乘上開2 部遊覽車返回雲林縣口湖鄉投票
        ，均未支付車資，其中車號282-AA號遊覽車車資，係由
        陸桂美於94年12月3 日當日遊覽車出發前，交付甲○○
        92,000元中之12,000元支付各節，為證人即乘客王啟介
        、楊事謀及司機劉尚淵、林飛雄於本院94年度選訴字第
        22號刑事案件審理時具結證述明確，並有楊東發之母楊
        王葉之警詢筆錄可以佐證，被告甲○○於警詢時亦供稱
        ：我堂嬸（陸桂美）拿92,000元給我，遊覽車的費用，
        由我從堂嬸給我的錢中拿12,000元，於上車時即交付給
        司機，所有返鄉投票的選民及家屬，都無須支付車資等
        語，核與楊王葉之陳述及證人王啟介、楊事謀、劉尚淵
        、林飛雄之證述內容相符，被告乙○○、甲○○於本院
        審理時，就上開事實亦表示實在。從而，王嘉禾等人為
        返鄉投票搭乘之2 部遊覽車車資，係由陸桂美交與甲○
        ○之92,000元中支付，王嘉禾等人毋庸支付車資等事實
        ，亦屬真實無訛。
      4.被告乙○○於94年12月3 日下午1 時45分警詢時供稱：
        我沒有主動招攬戶籍設在口湖鄉的選民從臺北三重地區
        返鄉投票，是王坤化於11月中旬交代我，若有人打電話
        來詢問返鄉投票專車，要我告訴他們發車的時間和地點
        ，並交代我向遊覽車公司叫3 部40人座的遊覽車；今天
        早上發車是由楊東發負責，1 部遊覽車12,000元，2 部
        共24,000元，由楊東發付清，來搭車的人心裡都知道要
        投票給吳慕禹及王聰明，因為他們2 人是口湖鄉下崙地
        區的人。被告乙○○於同日下午4 時8 分檢察官第1 次
        訊問時，亦供稱：楊東發、王坤化2 人交代我去租車，
        人是楊東發、王坤化找的，楊東發、王坤化要乘客直接
        到杏安館找我，上車乘客中沒有杏安館的人員，有認識
        是因為是下崙的鄰居；甲○○說「楊東發太太陸桂美拿
        92,000元給甲○○付車資，並交代乘客下車時每人給1,
        000 元，要他們投票給吳慕禹」，是這樣沒錯，但錢沒
        有交給我，我只知道他們會替候選人發錢，車上乘客也
        都知道，主要是替吳慕禹方面賄選。被告乙○○於同日
        下午4 時44分檢察官第2 次訊問時，以證人身分具結再
        次為上開相同之陳述。被告乙○○於本院審理時，亦表
        示警詢及檢察官面前之筆錄記載無誤，其於警詢及檢察
        官面前確實有為上開陳述。
      5.被告甲○○於94年12月3 日15時50分警詢時供稱：我本
        次搭乘遊覽車返回雲林縣，是要投票支持吳慕禹及王聰
        明；我堂嬸桂美拿92,000元給我，她表示12,000元是車
        資，80,000元是要發送給返回雲林縣口湖鄉投票選民的
        走路工，我負責發放第1 車的選民，每人1,000 元，要
        求他們在鄉長及議員的選舉，都投票支持2 號候選人（
        即鄉長候選人吳慕禹，議員候選人王聰明），剩下的錢
        就拿給第2 車的乙○○去處理；乙○○招募旅北口湖鄉
        民眾返鄉投票，有事前告知會給與走路工或賄選款，數
        天前乙○○就表示，要我返回雲林縣口湖鄉投票，將會
        給我走路工；乙○○和桂美都有向我表示返回福安宮時
        ，才給選民每人1,000 元的走路工，並且要求他們在鄉
        長、議員的選舉都投票支持2 號候選人，我向桂美推辭
        發錢，但她和乙○○向我表示只有我能信任，我才同意
        負責發放走路工，成年人每人都給1,000 元。被告甲○
        ○於同日下午5 時15分檢察官面前，以證人身分亦具結
        證稱：我第2 份警詢筆錄說的句句屬實，我認罪；我返
        鄉投票，沒有付車資，是我堂嬸桂美拿92,000元給我，
        支付每部遊覽車費用12,000元給遊覽車司機，所有返鄉
        投票的選民及家屬都無須支付車資；數天前，乙○○就
        告訴我94年12月3 日要記得免費搭車返回雲林縣，投票
        支持同為下崙村的候選人吳慕禹與王聰明，今天上午候
        車間，大家也是講下崙人要支持下崙人的2 號候選人；
        今天早上6 時許我候車時，桂美拿錢給我，並說12,000
        元是車資，80,000元是要發送給返鄉投票選民的走路工
        ，1 人1,000 元，到福安宮時才發放，並要求他們在鄉
        長、議員選舉都投票支持吳慕禹及王聰明，剩下的錢就
        拿給第2 車的乙○○處理；乙○○也要我負責我搭乘的
        車輛，交代我要支付車資及選民每人1,000 元，要求他
        們在鄉長及議員選舉，均投票給2 號候選人；我數天前
        就已經知道乙○○準備招募選民返回口湖鄉投票，並給
        與走路工，決定賄選的，都是杏安館常出入之人。被告
        甲○○於本院審理時，亦表示警詢及檢察官面前之筆錄
        記載無誤，其於警詢及檢察官面前確實有為上開陳述。
      6.陸桂美於94年12月6 日警詢時供稱：甲○○是我先生楊
        東發的堂姪，經常在乙○○開設之杏安館見面，我應楊
        東發之要求，在94年12月3 日數天前，從楊東發玉山銀
        行三重分行帳戶中提領140,000 元，其中92,000元於94
        年12月3 日當天早上6 時許交給甲○○，金額均為1,00
        0 元現鈔，我交付甲○○款項時，沒有交代其他事情，
        甲○○也沒有詢問款項之作用。陸桂美於同日檢察官面
        前亦供稱：楊東發叫我在94年12月3 日騎機車到杏安館
        ，將92,000元交給甲○○；當天我載楊東發母親楊王葉
        到杏安館去坐免費返鄉投票專車，可能是楊王葉運動時
        聽其他鄉親講得知有免費專車可以坐。楊東發於警詢時
        亦坦承其確實交代陸桂美去領錢，並於94年12月3 日當
        日，由陸桂美在杏安館將92,000元交與甲○○。另楊王
        葉於警詢時亦陳稱：我與楊東發同住，是王坤化叫我免
        費搭車返鄉投票，要把口湖鄉長選票投給吳慕禹。
      7.從而，楊東發、王坤化指示乙○○租用遊覽車，並招攬
        旅北口湖鄉選民，由楊東發出資，供王嘉禾等人免費搭
        乘遊覽車南下至福安宮投票等情，被告乙○○業於警詢
        及2 次檢察官面前證陳明確，前後供述內容一致，復與
        被告甲○○之警詢及檢察官面前之證述相符，並有陸桂
        美、楊東發之供述筆錄可以佐證。此外，由楊王葉之陳
        述內容，亦可佐證乙○○證陳楊東發與王坤化招攬旅北
        口湖鄉選民返鄉投票予吳慕禹等語，與事實相符。故被
        告乙○○供稱楊東發、王坤化2 人要其租車，並招攬同
        鄉選民搭乘免費專車返鄉投票等語，可以採信。
      8.陸桂美於94年12月3 日在杏安館交付92,000元與甲○○
        ，令甲○○支付車資外，並交代甲○○負責發放第1 車
        每位選民1,000 元走路工，要求選民投票予吳慕禹及王
        聰明，其餘款項交由乙○○發放與第2 車選民乙情，被
        告甲○○已於警詢及檢察官面前證陳明確，前後供詞一
        致，復與被告乙○○於警詢及檢察官面前證陳車上會發
        錢給選民，替吳慕禹方面賄選等語相符。且陸桂美交與
        甲○○之92,000元，扣除遊覽車車資12,000元，剩餘80
        ,000元，預計當日2 部遊覽車之滿載人數，每部40人共
        80人，每人發放走路工1,000 元等情，亦吻合被告甲○
        ○之供述，被告甲○○於警詢之供述及檢察官面前之證
        述，應堪信實。
      9.楊東發、陸桂美及王坤化因上開賄選行為，犯公職人員
        選舉罷免法第90條之1 第1 項、第3 項之罪，經本院認
        罪證明確，分別判處有期徒刑3 年6 月、3 年2 月及3
        年2 月，亦有本院94年度選訴字第22號刑事判決1 份附
        卷可參。
      10.被告乙○○於本院審理時辯稱：實際上是我去租車，我
        在檢察官面前是因為緊張，檢察官說沒有我的事，要我
        們趕快講一講就可以回去，我們就推給別人，我在審判
        中的證述才是實在。被告甲○○亦辯稱：我在檢察官面
        前，一時緊張，所以講成陸桂美跟我說要發走路工，實
        際上是乙○○講的。然查：
        (1)被告乙○○於94年12月3 日2 次檢察官偵訊錄音光碟
          ，經本院94年度選訴字第22號刑事案件審理時當庭勘
          驗結果，被告乙○○係主動供述楊東發及王坤化指示
          伊租車搭載設籍於雲林縣口湖鄉之選民返鄉投票，被
          告乙○○對檢察官之問話，雖有避重就輕之情事，然
          並無結巴或答非所問等因緊張而無法回答之情形，檢
          察官再次確認筆錄記載內容時，被告乙○○亦均肯定
          答稱：「對」、「嗯」等語，並未更正回答或筆錄之
          內容，檢察官亦未曾告知被告乙○○「沒有你的事，
          趕快講一講就可以回去」或「去那裡再講」等語，有
          本院勘驗筆錄在卷可參。故被告乙○○之上開辯解，
          不足採信。
        (2)被告甲○○雖為上開辯解，然被告甲○○於第2 次警
          詢及檢察官面前均陳稱陸桂美於94年12月3 日早上交
          付92,000元與伊時，交代伊12,000元是車資，剩餘款
          項每位選民發放1,000 元走路工，乙○○也有表示要
          發放走路工，要求選民投票支持吳慕禹等語，故被告
          甲○○於警詢及檢察官面前，均明確表示陸桂美「與
          」乙○○均交代伊發放走路工，並非如被告甲○○於
          本院審理時辯稱係因一時緊張，將乙○○說成陸桂美
          。且被告甲○○2 次接受訊問時間相距約1 小時25分
          ，被告甲○○於檢察官訊問完畢後，復於檢察官訊問
          筆錄「我認罪。」、「請求有期徒刑6 個月，得易科
          罰金，緩刑2 年。」及受訊問人各欄後均簽名，故被
          告甲○○有足夠之時間，確認其供述之內容，如僅係
          一時緊張誤稱乙○○為陸桂美，大可於訊問當時或完
          畢閱覽筆錄時即要求更正，故被告甲○○之上開辯解
          ，亦屬虛妄。
        (3)被告乙○○於本院94年度選訴字第22號刑事案件審理
          時，以證人身分具結證稱：杏安館不是我設立的，是
          我叔叔楊東發、楊國欽他們創辦，交給我作館主，杏
          安館的開銷有房租、金紙等都需要支出，經費來源是
          辦活動信徒捐的，這些收入都是楊東發在管理，我自
          己沒有開戶頭在處理這些經費、收入，從以前至今都
          是交給楊東發處理；我在94年底時，有跟楊東發請款
          約100,000 元，他拿92,000元給我，因為有的要付房
          租，所以只剩92,000元；我沒有跟他說要這些錢做什
          麼，辦活動租遊覽車是我的提議，沒有人交代我這樣
          做，因為我們都是那裡的鄉親，大家提議要回去，我
          是杏安館館主，就以館的名義去租車給他們坐，辦活
          動，像拜拜一樣。楊東發於警詢時供稱：乙○○在11
          月間要求我拿92,000元給甲○○，當時我曾詢問楊順
          吉用途，他表示是杏安館要用的。楊東發於本院94
          年度選訴字第22號刑事案件審理時則供稱：我是杏安
          館的創辦人之一，所以財務都是我在管理，如果杏安
          館要用錢，我才領給乙○○使用，所以杏安館的一切
          費用，都是我在經手。陸桂美於檢察官面前供稱：楊
          東發叫我領錢出來交給甲○○，我不知道92,000元之
          用途為何。被告甲○○於本院94年度選訴字第22號刑
          事案件審理時，以證人身分具結證稱：桂美拿錢給我
          時，她交代我錢要拿給乙○○，沒有交代其他事情就
          走了；是乙○○說要把車資交給司機，剩下的80,000
          元，乙○○叫我等他電話通知聯絡，所以這些錢我放
          在身上，乙○○最後沒有電話聯絡。
        (4)由上開被告乙○○、楊東發供述之內容可知，乙○○
          雖為杏安館館主，然杏安館之財務均由楊東發管理，
          杏安館任何支出，乙○○均需向楊東發請款，經楊東
          發領款後交與乙○○，乙○○始得使用該筆款項。故
          楊東發於乙○○未告知款項用途之情況下，即指示陸
          桂美領取92,000元交與甲○○，實有違常理。再者，
          乙○○證述向楊東發請款100,000 元，繳交房租後，
          剩餘92,000元辦活動、付車資，亦與楊東發所稱只請
          款92,000元，且未提及繳交房租等語不符，乙○○於
          本院94年度選訴字第22號刑事案件審理時之證述，即
          非真實。
        (5)92,000元如係被告乙○○向楊東發索取辦理杏安館活
          動之經費，按理，錢即應交與杏安館館主乙○○。然
          楊東發於本院94年度選訴字第22號案件審理時供稱：
          乙○○說如果他很忙，可以把錢拿給甲○○；陸桂美
          於檢察官面前供稱：楊東發要我把錢交給甲○○；楊
          松井卻證稱：陸桂美要我把錢交給乙○○。其等之供
          述相互矛盾，無法吻合。且乙○○、甲○○既均於94
          年12月3 日當天早上一起從杏安館出發，則陸桂美至
          發車地點，應直接將92,000元交與乙○○即可，何須
          如此迂迴？故甲○○於檢察官面前證稱由其支付車資
          及發放完第1 車選民之走路工後，再交與乙○○發放
          第2 車選民之走路工，應屬真實無誤。
        (6)再者，依楊東發、陸桂美及甲○○於本院94年度選訴
          字第22號刑事案件審理時之供述，其等就92,000元扣
          除車資12,000元後之80,000元用途諱莫如深，無人知
          曉，在臺灣這樣一個開放、自由的社會，就該80,000
          元之用途，竟如此神秘、懸疑，實與常情相悖。
        (7)且本案如係被告乙○○、甲○○2 人自己犯罪，而無
          關楊東發、陸桂美、王坤化，被告乙○○、甲○○若
          要閃避，在80,000元尚未發放之情況下，矢口否認犯
          行即可，頂多將責任推給不詳姓名之人，何以反而在
          隔離訊問之情況下，一同誣陷未在當場之叔叔、嬸嬸
          輩之楊東發、王坤化及陸桂美？從而，被告乙○○、
          甲○○2 人應係於94年12月3 日警詢及檢察官訊問時
          ，未設心防，據實陳述，然於本院94年度選訴字第22
          號刑事案件審理時之證述，因受不了親友人情包圍，
          為迴護楊東發、陸桂美及王坤化，而為虛偽、隱匿或
          掩飾之詞。
      11.辯護人為被告2 人辯稱：(1)被告乙○○證述楊東發、王
        坤化未交代伊去租車縱屬虛偽，此部份之內容亦非前案
        重要關係事項，法院不會以這段話作為判斷之基礎，故
        不符合偽證罪之構成要件。(2)甲○○於前案審判中之陳
        述，前後有許多出入，然而，甲○○於檢察官確認檢察
        官面前筆錄時，亦答稱：有這樣講，實在。故甲○○於
        檢察官面前及法院審理時之證述，其實並無不同，應不
        構成偽證罪。(3)偽證罪之主觀構成要件必須有直接故意
        ，如果是間接故意或過失，自與構成要件不符，被告2
        人縱然於審判中講的是虛偽，但他們是出於自己受刑事
        訴追而偽證，故被告2 人並不具備偽證罪之主觀意思。
        然本院認為：
        (1)楊東發、王坤化指示被告乙○○租用遊覽車及招攬旅
          北同鄉選民返鄉投票，楊東發並支付車資，供王嘉禾
          等人免費搭乘專車返鄉投票，使每位乘客可獲得300
          元之免費搭車利益，復加上每人1,000 元之走路工，
          作為選民投票予吳慕禹及王聰明之對價。楊東發、王
          坤化行為，屬行賄罪之構成要件行為。被告乙○○於
          本院94年度選訴字第22號刑事案件審理時以證人身分
          具結作證，明知楊東發、王坤化指示其租用遊覽車及
          招攬旅北同鄉選民，並由楊東發提供車資及走路工費
          用，用以行賄乘車選民，卻仍虛偽證稱楊東發、王坤
          化未指示伊租車及招攬選民返鄉投票予吳慕禹，自屬
          於楊東發、王坤化是否為行賄罪構成要件行為之案情
          重要關係事項，辯護人認被告乙○○虛偽證述之內容
          ，非屬重要關係事項，法院不會審酌，不足採信。
        (2)被告甲○○於本院94年度選訴字第22號刑事案件審理
          時，經檢察官提示檢察官面前之筆錄，詰問甲○○是
          否於檢察官面前證稱「我堂嬸桂美拿92,000元給我，
          每部遊覽車的費用12,000元，由我從桂美拿給我的92
          ,000 元 拿12,000元給第1 部車的司機，第2 部車的
          司機工資不是我負責，所有返鄉投票的選民及家屬，
          都無須支付車資」？甲○○答稱：我有這樣講，實在
          。然嗣後就剩餘80,000元之用途，被告甲○○復迴護
          陸桂美而虛偽證稱：「我一時緊張，都不知道法律，
          聽不懂，這都是順吉講的，不是桂美講的，我緊張所
          以說是桂美講的。」「桂美沒有交代我這80,000元要
          如何處理。」「我忘記了。」云云。從而，被告楊松
          井僅就陸桂美交付92,000元供其支付車資12,000元一
          節據實證述，然就剩餘80,000元之用途及陸桂美有無
          交代發放走路工一事，或虛偽證述「陸桂美沒有交代
          」，或隱匿稱「我忘記了」，或掩飾稱把乙○○說成
          陸桂美，顯見被告甲○○就陸桂美有無交代發放走路
          工之案情重要關係事項，仍企圖欺騙法院，而為虛偽
          陳述，辯護人為被告甲○○辯護稱甲○○於審判中及
          檢察官面前之陳述內容並無不同，與事實不符。
        (3)楊東發、王坤化及陸桂美確實共同參與前開提供免費
          專車及發放走路工與王嘉禾等人，使王嘉禾等人投票
          予吳慕禹及王聰明等行賄犯行，業經本院認定如前。
          被告乙○○、甲○○於本院94年度選訴字第22號刑事
          案件審理時，明知上開事實，卻因屈於人情壓力，極
          力為楊東發、王坤化及陸桂美撇清關係，而為上開虛
          偽、隱匿或掩飾之陳述，意圖使法院對於該案被告楊
          東發、王坤化及陸桂美為有利之認定，主觀上當然具
          有反於內心明知事項而為虛偽陳述之直接故意，辯護
          人認被告2 人僅具間接故意或過失之主觀犯意，難以
          採信。
      12.被告乙○○明知遊覽車係楊東發、王坤化指示承租，免
        費搭載選民返鄉投票，及楊東發交付92,000元，用以支
        付車資及準備發放走路工與選民，要求選民投票支持吳
        慕禹等事實，被告甲○○亦明知陸桂美於交付92,000元
        時，交代其支付車資及發放走路工，於95年5 月24日本
        院94年度選訴字第22號刑事案件審理時，供前具結，以
        證人身分，故意為上開虛偽、隱匿或掩飾之證述，為求
        免另案被告楊東發、陸桂美、王坤化之罪責，其等證述
        之內容，係關於楊東發、陸桂美及王坤化是否符合公職
        人員選舉罷免法第90條之1 第1 項、第3 項行賄罪或預
        備行賄罪構成要件之案情重要關係事項，足以影響法院
        對該案被告楊東發、陸桂美及王坤化等人罪嫌認定之結
        果，妨害審判公正，被告乙○○、甲○○偽證之犯行，
        事證明確，犯行均堪認定。
、論罪科刑之理由：
  一被告2人所為，均係犯刑法第168條偽證罪。
  二本院審酌被告乙○○前有詐欺前科，被告甲○○則無犯罪前
    科，有臺灣高等法院被告前案紀錄表2 份在卷可稽；被告2
    人經具結程序後，竟仍於執行審判職務之公署審判時，故意
    隱匿與案情有重要關係事項，虛偽陳述，妨害法院認定事實
    ，依據被告2 人供述之內容所示，在迴護楊東發、王坤化及
    陸桂美，為其等撇清行賄犯行，於其等與楊東發、陸桂美、
    王坤化所涉賄選案件，經臺灣高等法院臺南分院判決，亦認
    定被告2 人偽證之情形下，仍矢口否認犯行，心存僥倖，企
    能以其等於法院審理時之虛偽證述，解免楊東發、陸桂美、
    王坤化之罪責，其等偽證之動機雖係因人情壓力所致，然刑
    事訴訟法新法修正通過，採用交互詰問程序，法院審理刑事
    案件，相當程度依賴證人供述，若證人為故意為虛偽陳述，
    或明知事實發生經過，故意隱匿情節，則將有害法院發現真
    實。是為使人民充分瞭解在法院作證，必須據實證述，並給
    予作偽證之證人相當警惕，暨被告乙○○虛偽陳述之內容較
    被告甲○○多，犯罪情節較重，被告2 人犯後否認犯行，未
    見悔意等一切情狀，分別量處如主文所示之刑。
  三被告2 人之犯行，均在96年4 月26日前所為，合於減刑條件
    ，2 人均應依中華民國九十六年罪犯減刑條例第2 條第1 項
    第3 款、第7 條第1 項、第2 項之規定，減其刑期2 分之1
    。
肆、適用之法律：
    依刑事訴訟法第299 條第1 項前段，刑法第168 條，中華民
    國九十六年罪犯減刑條例第2 條第1 項第3 款、第7 條第1
    項、第2 項，判決如主文。
中　　華　　民　　國　　96　　年　　8 　　月　　31　　日
                  刑事第五庭    審判長法  官 侯 廷 昌
                                      法  官 藍 家 偉
                                      法  官 楊 欣 怡
以上正本證明與原本無異。
如不服本判決，應於判決送達後10日內，向本院提出上訴狀。
                                      書記官 洪 秀 虹
中　　華　　民　　國　　96　　年　　8 　　月　　31　　日
附錄法條：
中華民國刑法第168條
於執行審判職務之公署審判時或於檢察官偵查時，證人、鑑定人
、通譯於案情有重要關係之事項，供前或供後具結，而為虛偽陳
述者，處七年以下有期徒刑。
